臺灣高等法院臺中分院民事判決　　　96年度上字第199號
上　訴　人　乙○○
訴訟代理人　辛○○
上　訴　人　己○○
　　　　　　甲○○
　　　　　　丙○○
　　　　　　庚○○
　　　　　　戊○○
被 上訴 人　丁○○
訴訟代理人　陳忠儀　律師
上列當事人間請求分割共有物事件，上訴人不服台灣彰化地方法
院95年度訴字第388號中華民國96年6月18日第一審判決，提起上
訴，本院於96年11月6日言詞辯論終結，判決如下：
    主  文
原判決廢棄。
兩造共有坐落彰化縣和美鎮○○段第四四九地號、地目田、面積
四○○○．○一平方公尺之土地，應分割為如附圖三所示，即編
號１部分，面積二○○○平方公尺之土地分歸上訴人庚○○、己
○○、甲○○、丙○○、乙○○共同取得，並按其應有部分分別
為十分之六、十分之一、十分之一、十分之一、十分之一；編號
２部分，面積一○○○．○一平方公尺之土地分歸被上訴人丁○
○取得；編號３部分，面積一○○○平方公尺之土地，分歸上訴
人戊○○取得。
被上訴人丁○○應補償上訴人戊○○新台幣拾捌萬肆仟伍佰陸
拾伍元。
第一、二審訴訟費用由兩造按附表一之比例負擔。
    事實及理由
一上訴人己○○、甲○○、丙○○、庚○○經合法通知，未於言
  詞辯論期日到場，核無民事訴訟法第386條所列各款情形，茲
  依被上訴人之聲請由其一造辯論而為判決，合先敘明。
二被上訴人起訴主張：(一)彰化縣和美鎮○○段449地號、地目田
  、面積4,000.01平方公尺之土地為兩造所共有，兩造之應有部
  分詳如附表一所示。系爭土地無因物之使用目的不能分割或定
  有不分割期限之情形，因兩造無法協議分割，又系爭土地為田
  地，且僅有土地之東側有連接道路，爰依民法第823條第1項、
  第824條第2項規定，請求依附圖一方法分割共有物。(二)系爭土
  地原係由李連勝、李再生兄弟共有，被上訴人與上訴人戊○○
  之父即訴外人李連勝，與上訴人己○○、甲○○、丙○○、乙
  ○○之父、上訴人庚○○之配偶即訴外人李再生間，並無如上
  訴人丙○○所主張之分管協議存在。(三)不同意上訴人丙○○之
  分割方案，對被上訴人不公平，為了使用上方便應該以南北分
  割較好，且上訴人丙○○之分割方案有違房份公平。而被上訴
  人之分割方案除能維護房份公平外，亦最有利於土地之利用及
  增加土地之價值。如依被上訴人之方案，道路面積較小，每個
  共有人分得面積較大，如依上訴人分割方案，道路深度太深且
  面積太大，各共有人分得面積較少。(四)本件被上訴人一開始主
  張分在南邊，後來上訴人丙○○等5人說要分在南邊，故被上
  訴人將南邊讓給上訴人丙○○等5人，且上訴人所謂被上訴人
  方案沒有面臨道路及水路部分，都是被上訴人及上訴人戊○○
  分得部分，被上訴人及上訴人戊○○既均同意，沒有什麼不公
  平可言。對系爭土地目前統一由訴外人李照讚耕作沒有意見。
  並聲明如原判決主文所示。
三上訴人戊○○則以：(一)系爭土地上之稻田現統一由訴外人李照
  讚耕作，不是兩造種的，李照讚已經耕作10年了，上訴人沒有
  向李照讚拿租金。上訴人戊○○否認有分管契約，系爭土地由
  上訴人之父親與其他上訴人之父親買的，系爭土地有無分管契
  約已經吵了40年。(二)同意被上訴人方案，上訴人戊○○的部分
  會成為袋地沒有關係，上訴人戊○○會自行與被上訴人協調。
  反對上訴人丙○○所提分割方案，因為上訴人戊○○分得編號
  6部分，地形不完整，且面臨道路之面積最小，並聲明同意被
  上訴人之請求。
  上訴人丙○○、乙○○、己○○、甲○○、庚○○（下稱上訴
  人丙○○5人）則以：(一)系爭土地於兩造父執輩在世時即訂有
  分管契約，約定分管位置，各自耕作收益，雖無正式訂定分管
  契約書，但口頭契約亦是契約之一種，對於兩造仍具效力。被
  上訴人及上訴人戊○○之應有部分係繼承其父親遺產而取得，
  其餘上訴人所有之應有部分亦係繼承家父而來。被上訴人及上
  訴人戊○○之父親原本約定分管之位置係在西半段，上訴人己
  ○○、甲○○、丙○○、乙○○之父親即上訴人庚○○之配偶
  原本約定分管之位置係在東半段靠馬路之地方。系爭土地之東
  半段都是由上訴人丙○○的叔叔即訴外人李照讚耕作，只知其
  耕作很久，但不知其耕作幾年。後半段不是李照讚耕種。(二)依
  上訴人之分割方案，分割後兩造取得之土地較為方正，土地較
  好耕作及利用，讓地盡其利，且分割後之各筆土地均有通路可
  達，又均面臨灌溉溝渠，並符合農業發展條例分割後之筆數不
  超過共有人之人數，亦符合先人之分管契約所分配之位置。如
  被上訴人及上訴人戊○○認為分割後土地價值有別時，亦可請
  鑑價公司鑑定後相互補償。分割土地應以土地分割後之利用價
  值為優先考量，勿以形式上之公平（臨聯外道路各一半）分割
  ，造成土地難以利用。上訴人丙○○及乙○○分割後願繼續保
  持共有，應有部分各2分1。(三)上訴人無法同意被上訴人之方案
  ，如附圖一之方案，編號2部分沒有面臨道路，編號1部分面臨
  路寬15公尺，編號3部分面臨路寬才8公尺，另預留道路部分，
  又只有上訴人丙○○5人負擔，並不公平。且被上訴人方案不
  符合分管契約。並聲明：被上訴人之訴駁回，並聲明：兩造共
  有之系爭土地，其分割分法如附圖三所示，即編號1部分，面
  積2000平方公尺之土地分歸上訴人庚○○、己○○、甲○○、
  丙○○、乙○○共同取得，並按其應有部分分別為十分之六、
  十分之一、十分之一、十分之一、十分之一；編號2部分，面
  積1000.01平方公尺之土地分歸被上訴人取得；編號3部分，面
  積1000平方公尺之土地，分歸上訴人戊○○取得。
四本件第一審對被上訴人之請求，判決勝訴，依其主張之分割分
  案判准分割如原判決主文所示，上訴人聲明不服，求為廢棄並
  改為依附圖三分割系爭土地。被上訴人則求為判決駁回上訴。
五本件事實理由，均與第一審判決書記載相同，茲引用之。
六上訴人乙○○提起本件上訴主張：
  (一)原審判決理由稱：「依房份公平，將面臨道路分割各半，兩
    房份均有面臨道路較公平」，又稱：「是經上訴人戊○○自
    行同意取得裏地」，既然上訴人戊○○自行同意取得裏地，
    為何還有補償問題呢? 原審判決上訴人己○○、甲○○、丙
    ○○、乙○○、庚○○等5人，合計應補償上訴人戊○○新
    台幣（下同）276,492元，這樣公平嗎? 原審既然認為依房
    份公平，將面臨道路分割各半較公平，既是房份公平，房份
    間就不應有補償問題，原審判決命上訴人己○○、季吉川、
    丙○○、乙○○、庚○○等5人，補償上訴人戊○○276,492
    元，如此叫做房份公平嗎？合理嗎？
  (二)原審判決理由稱: 「上訴人己○○、季吉川、丙○○、乙○
    ○等人分得編號4.5.6，亦有編號7之道路可供出入，而編號
    7之道路既然僅有上訴人丙○○等5人使用，故由上訴人丙○
    ○等5人負擔道路應有部分，亦無所謂不公平可言。」原審
    既認為編號7之道路，僅有上訴人丙○○等5人使用，故由上
    訴人丙○○等5人負擔道路應有部分，無所謂不公平可言，
    那麼上訴人己○○、甲○○、丙○○、乙○○、庚○○等人
    ，分得編號3.4.5.6，因有面臨道路，因此鑑價時，其所鑑
    之價額較高，上訴人戊○○分得裹地，所鑑之價額較低，以
    致上訴人己○○、甲○○、丙○○、乙○○、庚○○等5人
    ，須補償分得袋地之上訴人戊○○276,492元（上訴人戊○
    ○因不願負擔道路面積而自願分得裏地），這樣公平嗎? 編
    號7之道路，既然僅有上訴人丙○○等5人，自行負擔道路應
    有部分，邢麼其因臨道路而價值增加，應歸上訴人己○○、
    甲○○、丙○○、乙○○、庚○○等5人所獲得，豈有歸上
    訴人戊○○獲得之理，這樣判決公平嗎？上訴人己○○、甲
    ○○、丙○○、乙○○、庚○○等5人，既損失取得可供使
    用（耕作）之面積，去做為道路（因負擔道路而減少取得可
    供使用之土地），又要補償上訴人戊○○276,492元，這樣
    能謂為合理嗎? 公平嗎?
  (三)上訴人丙○○認為系爭土地之分割方法，原審既不採用對兩
    造最有利且物盡其用、地盡其利、公平合理之方案分割（即
    原判決之附圖二），認為應以房份公平為考量，那麼上訴人
    丙○○今日另提分割方案（甲案及乙案），將系爭土地分割
    成兩半（面臨聯外道路部分分割各半），兩房分各取得一半
    面積，面臨聯外道路部分之土地亦各占一半，且都不另預留
    通路，由兩造（兩房份內部）於分割後，自行解決通路問題
    最公平，兩房就無差價補償之問題。可由被上訴人與上訴人
    戊○○自行協商，如被上訴人與上訴人戊○○，於分割後願
    意再保持共有時，以方案[乙案]分割，由被上訴人及上訴人
    戊○○共同取得編號2之位置，各取得持分l/2。如此對兩房
    份既公平亦無差價補償問題。
  (四)被上訴人與上訴人戊○○如於分割後表示不願意再保持共有
    ，以甲方案分割，由被上訴人取得編號2之位置之全部，由
    上訴人戊○○取得編號3之位置之全部。又編號2之位置與編
    號3之位置，如須差價補償，亦由被上訴人與上訴人戊○○
    自行協商，亦對兩房份既公平亦無差價補償問題。本院如不
    採上訴人所提原審判決之附圖二之判決，請求本院改採上訴
    人今日所提方案甲或方案乙，並判決兩造（兩房份間），無
    須差額補價，以符公平正義。
  (五)另上訴人戊○○主張依原審判決書附圖一分割。
七被上訴人於本院辯稱：
  原審判決所採之分割方案已慮及系爭土地之利用及各共有人之
  權益，又為公平起見，命為適當之補償，應屬適當。上訴人指
  摘原判決不當所持理由，並不足採:
  (一)被上訴人與上訴人戊○○之父親李連勝，與上訴人己○○、
    甲○○、丙○○、乙○○之父親李再生間，並無如上訴人乙
    ○○所稱之分管協議存在，況上訴人丙○○、乙○○於一審
    時已坦承系爭土地並無分管契約（參彰化地方法院95年度訴
    字第388號）。故上訴人所稱系爭土地有分管協議之詞，洵
    不足採。
  (二)上訴人乙○○所提之分割方案，除上訴人庚○○一人分得部
    分得直接靠近馬路外，其餘上訴人及被上訴人所分得部分均
    位於裏地，尤其，被上訴人與上訴人戊○○被分在最襄地之
    部分，且上訴人戊○○所分得之部分，土地形狀不規則，且
    鄰路部分之面寬又甚小，不利於土地之利用，此方案顯然有
    失公平，並不可採。
  (三)本件經原審送請華聲企業發展鑑定顧問有限公司（下稱華聲
    公司）鑑定結果，倘依上訴人乙○○之方案，除上訴人庚○
    ○分得部分較其應有部分價值高外，其餘共有人所分得之部
    分均較原本應有部分之價值為低，以此方案分割結果將對共
    有人產生不利益，益見上訴人乙○○之分割方案並不適當。
  (四)原審所採方案之分割結果，因兩造所分得土地其距離道路之
    遠近及地形不一，其價位顯有差別，故各共有人分得之土地
    其實際價值，與其按應有部分就系爭土地之總價值所應分配
    之價值，尚有差距，原審判決應依民法第824條第3項之規定
    ，互為補償，實屬合理、公平，且於法有據，並無不當。
八本院審理之結果：
  (一)被上訴人主張彰化縣和美鎮○○段段449地號、地目田、面
    積4,000.01平方公尺之土地為兩造所共有，兩造之應有部分
    詳如附表一所示。系爭土地無因物之使用目的不能分割或定
    有不分割期限之情形，兩造無法協議分割等情，有被上訴人
    提出之地籍圖謄本、土地登記謄本為證，且為上訴人所不爭
    執。又依上開土地登記謄本，系爭土地屬特定農業區內之農
    牧用地，被上訴人及上訴人戊○○係於民國（下同）86年8
    月6日因分割繼承而取得系爭土地，其餘上訴人係於87年10
    月14日因分割繼承而取得系爭土地，故兩造均係於89年1月4
    日前即共有系爭土地，依農業發展條例第16條第1項第4款規
    定，自得分割為單獨所有，從而被上訴人依據民法第823條
    第1項之規定請求分割系爭土地，洵屬有據，應予准許。
  (二)上訴人丙○○5人抗辯系爭土地之前有口頭分管契約存在，
    故系爭土地應照之前之分管契約分割，被上訴人及上訴人戊
    ○○則否認有分管契約存在。按裁判分割共有物，如採原物
    分割者，法院僅須斟酌共有物之性質及其經濟效用，作公平
    合理之分配即可。各共有人在分割前之使用狀況，固應加以
    考量，惟該使用狀況縱共有人間有分管之約定，法院亦不受
    其拘束（最高法院88年度台上字第1799號判決要旨可資參照
    ）。本件姑且不論系爭土地有無分管契約存在，縱使認為有
    ，惟原審慮及系爭土地地目為田，目前兩造均未實際使用系
    爭土地，而由第三人耕種中，系爭土地之東邊靠近道路等情
    ，業據原審會同彰化縣和美地政事務所測量員到場勘驗屬實
    ，並製有勘驗筆錄可稽。故系爭土地目前既均為稻田，共有
    人並無因信任分管契約而在系爭土地上投資或興建地上物，
    且若依之前之分管契約分割，將造成共有人間之損益差距極
    大，故本院自不受之前分管契約之拘束，合先敘明。
  (三)被上訴人及上訴人戊○○主張依附圖一之分割方案分割，上
    訴人丙○○等5人則主張依附圖三之分割方案分割。本院審
    酌上訴人己○○、甲○○、丙○○、乙○○、庚○○等人，
    分得原判決附圖一編號3、4、5、6，因有面臨道路，因此鑑
    價時，其所鑑之價額較高，上訴人戊○○分得裏地，所鑑之
    價額較低，以致上訴人己○○、甲○○、丙○○、乙○○、
    庚○○等5人，須補償分得袋地之上訴人戊○○276,492元。
    惟編號7之道路，既然僅有上訴人丙○○等5人自行負擔道路
    應有部分，其因臨道路而價值增加，應歸上訴人己○○、甲
    ○○、丙○○、乙○○、庚○○等5人所獲得，自無歸上訴
    人戊○○獲得之理。而上訴人己○○、甲○○、丙○○、乙
    ○○、庚○○等5人，既損失取得可供使用之面積，（因負
    擔道路而減少取得可供使用之土地），又要補償上訴人戊○
    ○276,492元，自不符公平原則，被上訴人與上訴人戊○○
    分割後表示不願意再保持共有，戊○○於本院表示願依原審
    判決附圖一方案分割，即丁○○在前，戊○○在後，又戊○
    ○表示其與丁○○可協商經丁○○分得之土地而與道路相通
    ，則該二人依同原審分割方法，以附圖三分割，由一房份被
    上訴人取得編號2之位置之全部，上訴人戊○○取得編號3之
    位置之全部。二房份上訴人己○○、甲○○、丙○○、乙○
    ○、庚○○表示願保持共有，取得附圖三編號1之位置。又
    編號2之位置與編號3之位置，土地價值顯不相當，自應依民
    法第824條第3項之規定，互為補償，始符公允，參酌華聲企
    業發展鑑定顧問有限公司鑑價（方案一），應由同一房份被
    上訴人補償上訴人戊○○384,565元，對兩房份既公平亦無
    兩房份間之差價補償問題。上訴意旨指摘原判決分割方法不
    公平，為有理由，應予廢棄改判如主文所示。
據上論結，本件上訴為有理由，依民事訴訟法第450條、第79條
、第85條第1項但書、第385條第1項，判決如主文。
中　　華　　民　　國　　96　　年　　11　　月　　20　　日
                  民事第四庭    審判長法　官  黃斐君
                                      法　官  陳蘇宗
                                      法　官  黃永祥
以上正本係照原本作成。
如對本判決上訴，須於收受判決送達後20日內向本院提出上訴書
狀，其未表明上訴理由者，應於提出上訴後20日內向本院提出上
訴理由書（須按他造人數附具繕本）。
上訴時應提出委任律師為訴訟代理人之委任狀。具有民事訴訟法
第466條之1第1項但書或第2項之情形為訴訟代理人者，另應附具
律師及格證書及釋明委任人與受任人有該條項所定關係之釋明文
書影本。
                                      書記官  陳信和
中　　華　　民　　國　　96　　年　　11　　月　　21　　日
                                                      Ｍ
附表一
┌──┬─────┬─────┐
│編號│共有人姓名│ 應有部分 │
├──┼─────┼─────┤
│１  │  丁○○  │   1/4    │
├──┼─────┼─────┤
│２  │  戊○○  │   1/4    │
├──┼─────┼─────┤
│３  │  己○○  │   1/20   │
├──┼─────┼─────┤
│４  │  甲○○  │   1/20   │
├──┼─────┼─────┤
│５  │  丙○○  │   1/20   │
├──┼─────┼─────┤
│６  │  乙○○　│   1/20   │
├──┼─────┼─────┤
│７  │  庚○○  │   3/10   │
└──┴─────┴─────┘
